【裁判字號】    99,訴,224
【裁判日期】    990824
【裁判案由】    塗銷所有權移轉登記等
【裁判全文】
臺灣屏東地方法院民事判決               99年度訴字第224號
原      告  台新國際商業銀行股份有限公司
法定代理人  甲○○
訴訟代理人  丙○○
            丁○○
被      告  戊○○
            乙○○
上列當事人間請求塗銷所有權移轉登記等事件，本院於民國99年
8月10 日言詞辯論終結，判決如下：
    主     文
被告戊○○、乙○○間於民國九十五年四月十三日就坐落屏東縣
屏東市○○段四一五地號土地及其地上九七四建號建物所為之贈
與暨所有權移轉行為，均應予撤銷。
被告乙○○應將前項不動產於民國九十五年四月二十七日所為之
所有權移轉登記，予以塗銷。
訴訟費用由被告負擔。
    事實及理由
一、原告依民法第244 條第2 項規定，起訴請求撤銷被告戊○○
    、乙○○間就坐落屏東縣屏東市○○段415 地號土地及其地
    上974 建號建物所為之有償行為，於訴狀送達後，改依民法
    第244 條第1 項規定，請求撤銷被告戊○○、乙○○間就上
    開土地及建物所為之無償行為。被告對於原告所為訴之變更
    雖表示不同意，惟原告於訴之變更前後均係主張被告戊○○
    、乙○○間所為行為害及其債權，而行使撤銷權，其請求之
    利益相同，主要之爭點亦具有共同性，且原請求之訴訟及證
    據資料，於後請求之審理得予以利用，而避免重複審理，並
    統一解決紛爭，核屬民事訴訟法第255 條第1 項第2 款所謂
    請求之基礎事實同一，則原告所為訴之變更，於法即無不合
    ，應予准許。
二、原告主張：被告戊○○於民國94年2 月間，向伊銀行申請卡
    號00000000000000號現金卡使用，自95年1 月9 日起開始逾
    期不為清償，迄99年3 月2 日為止，共積欠伊銀行本金新台
    幣（下同）497,141 元及利息341,756 元，合計838,897 元
    。詎被告戊○○為避免遭受強制強制，竟於95年4 月13日，
    將其所有坐落屏東縣屏東市○○段415 地號土地及其地上97
    4 建號建物（以下簡稱系爭不動產）贈與其母即被告乙○○
    ，並於95年4 月27日辦畢所有權移轉登記。被告戊○○所為
    無償行為，致其陷於無清償能力，而害及伊之債權，伊於98
    年11月2 日申領《異動索引》後始知悉上情，爰於1 年法定
    期間內，依民法第244 條第1 項及第4 項規定，訴請撤銷被
    告戊○○、乙○○間就系爭不動產所為之贈與及所有權移轉
    行為，並請求被告乙○○將系爭不動產之所有權移轉登記予
    以塗銷等情，並聲明：如主文所示。
三、被告則以：系爭不動產係被告乙○○經房仲業者劉素貞之介
    紹，於94年4 月14日以410 萬元之價格向訴外人林識代購買
    ，登記於被告戊○○名下，其以系爭不動產向國泰世華商業
    銀行抵押貸款之本息，則均由被告乙○○及其子蘇長德共同
    負擔。迨95年間，因蘇長德反應系爭不動產登記為被告戊○
    ○所有，而由其負擔貸款本息之繳納，有失公平，且聽聞被
    告戊○○另有其他債務問題，被告乙○○為求公平並確保自
    身之權益，乃要求被告戊○○將系爭不動產移轉登記於其名
    下。系爭不動產本非被告戊○○所有，被告戊○○移轉為被
    告乙○○所有，並未害及原告之債權，原告訴請撤銷，非有
    理由等語，並聲明：(一)原告之訴駁回。(二)訴訟費用由原告負
    擔。
四、經查：被告戊○○於94年2 月間向原告卡號00000000000000
    號現金卡使用，自95年1 月9 日起開始逾期不為清償，迄99
    年3 月2 日為止，共積欠原告本金497,141 元及利息341,75
    6 元，合計838,897 元，被告戊○○已無資力清償。系爭不
    動產原登記為被告戊○○所有，惟於95年4 月13日因「買賣
    」而將其所有權移轉於其母即被告乙○○，並於95年4 月27
    日辦畢所有權移轉登記各事實，為兩造所不爭執，並有增補
    約定書、催收帳卡查詢、土地登記謄本、建物登記謄本、屏
    東縣屏東地政事務所網路申領《異動索引》、土地登記申請
    資料及稅務電子閘門財產所得調件明細表附卷可稽。
五、本件之爭點為：被告戊○○將系爭不動產之所有權移轉於被
    告乙○○是否為無償行為，而得由原告聲請撤銷？茲論述如
    下：
(一)、按債務人所為之無償行為，有害及債權者，債權人得聲請法
    院撤銷之；債權人依第1 項或第2 項之規定聲請法院撤銷時
    ，得並聲請命受益人或轉得人回復原狀，但轉得人於轉得時
    不知有撤銷原因者，不在此限；前條撤銷權，自債權人知有
    原因時起，1 年間不行使，或自行為時起經過10年而消滅，
    民法第244 條第1 項、第4 項及第245 條定有明文。民法第
    244 條第1 、2 項所稱之無償或有償行為，係以債務人與第
    三人間之行為是否互為對價關係之給付為其區別之標準（最
    高法院95年度台上字第2609號判決要旨參照），依此，倘債
    務人與第三人間之行為非互為對價關係之給付，即應認係無
    償行為。
(二)、被告雖提出被告乙○○於94年4 月14日與訴外人林識代簽訂
    之不動產買賣契約書及國泰世華商業銀行存款憑證（戶名戊
    ○○），而為上開抗辯，惟查被告乙○○於本件第一次言詞
    辯論時陳稱：「系爭房屋及土地是我出頭期款，貸款的部分
    由被告戊○○負責清償，登記在被告戊○○名下，後來被告
    戊○○投資生意失敗錢被拐走，所以我才把房屋土地過戶在
    我名下，實際上沒有買賣關係，我過戶到我名下，被告戊○
    ○事先知道我有跟她講她也同意。（妳出了多少頭期款？）
    10萬元。（被告戊○○繳了多少貸款？）貸款400 萬元，從
    95年間（按應係94年間）開始繳起，剛開始每個月繳18000
    元，後來每個月繳2 萬多元，這1 、2 年被告戊○○工作不
    穩定都是我在繳。」被告戊○○經本院詢以被告乙○○所述
    是否實在，亦陳稱：「實在。」（見本院卷第27頁反面及第
    28頁正面）應認被告已自認渠等於95年4 月間就系爭不動產
    所為之行為，乃無償（贈與）行為。被告乙○○與訴外人林
    識代簽約買受系爭不動產，而約定直接將系爭不動產移轉登
    記為被告戊○○所有，依其前開陳述，嗣後之貸款係由被告
    戊○○負責清償，顯見其間並非借名登記關係，自難謂系爭
    不動產實際上係被告乙○○所有，而非被告戊○○所有。又
    被告所提出之國泰世華商業銀行存款憑證（戶名戊○○），
    期間自99年2 月23日起至99年7 月13日止，已在95年4 月27
    日系爭不動產移轉登記為被告乙○○所有之後，縱使各該繳
    納貸款本息之款項均非被告戊○○所支出，亦不足以證明系
    爭不動產本非被告戊○○所有。被告辯稱系爭不動產本非被
    告戊○○所有，被告戊○○將之移轉為被告乙○○所有，並
    未害及原告之債權云云，尚無可採。則原告自得於知悉後1
    年內，聲請撤銷上開害及其債權之無償行為。
六、綜上所述，原告依民法第244 條第1 項及第4 項規定，提起
    本件撤銷詐害行為之訴，請求撤銷被告戊○○、乙○○間於
    95年4 月13日就系爭不動產所為之贈與及所有權移轉行為，
    並請求被告乙○○塗銷系爭不動產於95年4 月27日所為之所
    有權移轉登記，為有理由，應予准許。
七、據上論結，本件原告之訴為有理由，依民事訴訟法第78條、
    第85條第1 項前段，判決如主文。
中    華    民    國    99    年    8     月    24    日
                    民事第一庭    法  官  春生
正本係照原本作成。
如不服本判決，應於收受送達後20日內向本院提出上訴書狀，其
未表明上訴理由者，應於提出上訴後20日內向本院補提理由書狀
（均須按他造當事人之人數附繕本）。
中    華    民    國    99    年    8     月    27    日
                                  書記官  蘇雅慧

司法院資訊處製作；財團法人民間司法改革基金會備份。
